最高法院民事判決　　　　　　　九十六年度台上字第八一二號
上　訴　人　甲 ○ ○
訴訟代理人　徐 南 城律師
上　訴　人　乙 ○ ○
　　　　　　丙 ○ ○
　　　　　　己 ○ ○
　　　　　　庚 ○ ○
　　　　　　辰 ○ ○
兼上列三人
共　　　同
法定代理人　午 ○ ○　住同上
上　訴　人　丁○○○　住台灣省桃園縣新屋鄉埔頂村埔頂32號
　　　　　　戊○○○　住同上縣楊梅鎮○○○街47巷3號
被 上訴 人　辛 ○ ○　住台北市○○街115號4樓
　　　　　　子 ○ ○　住同上
　　　　　　丑○○○　住同上
　　　　　　壬 ○ ○　住台北市○○街348巷22號2樓
　　　　　　癸 ○ ○　住台灣省新竹縣新埔鎮○○○街18巷47
　　　　　　寅 ○ ○　住同上
　　　　　　卯 ○ ○　住同上鎮○○路100號
共　　　同
訴訟代理人　巳 ○ ○　住台北市○○街115號4樓
上列當事人間租佃爭議事件，上訴人對於中華民國九十五年八月
十六日台灣高等法院更審判決（九十五年度上更(一)字第四八號）
，提起上訴，本院判決如下：
    主  文
上訴駁回。
第三審訴訟費用由上訴人負擔。
    理  由
本件上訴人為原承租人邱家琳之繼承人提起訴訟，其訴訟標的對
上訴人全體有合一確定之必要，依民事訴訟法第五十六條第一款
前段規定，上訴人甲○○上訴之效力，及於同造未提起上訴之乙
○○、丙○○、己○○、庚○○、辰○○、午○○、丁○○○、
戊○○○，爰將之並列為上訴人，合先敘明。
次查被上訴人主張：伊等之被繼承人宋阿煥生前將其所有坐落新
竹縣關西鎮○○○段南坑小段（下同）六地號面積０．二０九六
公頃、五－二地號面積０．二二八四公頃、七－一地號面積０．
一二八五公頃、一二九地號面積一．一五一八公頃、一二九－一
地號面積一．０一六二公頃及一二九－五地號面積０．五六三七
公頃等六筆土地（下稱系爭耕地）二分之一出租予上訴人之被繼
承人邱家琳耕作，並將坐落七地號土地上如第一審判決附圖所示
Ａ及Ｃ部分面積三０九．六二平方公尺之農舍（下稱系爭農舍）
供邱家琳使用，約定租期自民國八十年一月一日起至八十五年十
二月三十一日止，租金除七－一地號土地每年為蕃薯二四九．七
五公斤外，其餘五筆土地依正產物（茶菁）之實際收穫總量千分
之三七五計算。惟邱家琳生前每年給付租金均不足，至八十四年
止已積欠租金達兩年之總額，經伊等限期上訴人繳納仍未遵行，
乃為終止租約意思表示，於八十七年五月十六日到達上訴人全體
；且除一二九－一地號土地南端部分面積０．五三九二公頃稍有
耕作外，其餘六地號、五－二地號、七－一地號、一二九地號及
一二九－五地號等五筆土地均已繼續一年以上不為耕作，渠等廢
耕面積為一．三七九五公頃，占承租面積一．六四九一公頃之百
分之八三．六五，伊等亦於八十七年五月二十六日及同年八月二
十五日為終止租約意思表示。兩造間之租約既經終止，上訴人即
應返還承租土地及系爭農舍，並自租約終止之翌日起至返還承租
土地之日止，按年給付相當於租金之損害等情，爰求為：(1)確認
兩造間就系爭耕地租佃關係不存在；(2)命上訴人將原判決附圖所
示斜線部分，即六地號Ａ部分面積二０九六平方公尺、七－一地
號Ｂ部分面積八六二平方公尺、一二九－一地號Ｃ部分面積九五
九平方公尺及Ｄ部分面積五三九二平方公尺、一二九－五地號Ｅ
部分面積一一六七平方公尺及一二九地號Ｆ部分面積六０一五平
方公尺之土地返還與伊等；(3)命上訴人將系爭農舍返還與伊等；
(4)命上訴人自九十年三月二十三日起至返還土地之日止，按年連
帶給付新台幣（下同）二千元之判決（被上訴人另請求拆移骨甕
部分，已獲勝訴判決確定；至被上訴人請求上訴人返還超過上開
土地及給付損害金、租金部分之請求，已受敗訴判決確定，爰不
另贅敘）。
上訴人則以：被上訴人請求返還承租土地部分，屬租期屆滿後出
租人請求收回自耕之爭議，依司法院大法官會議第一二八號解釋
，應循行政訴訟程序請求救濟，不得提起民事訴訟；又伊等並未
積欠被上訴人租金，除一二九－五地號土地全部及一二九地號土
地一部分因受鄰地火災波及外，其餘承租之土地均在耕作中，亦
無非因不可抗力繼續一年不為耕作之情事等語，資為抗辯。
原審以：被上訴人之被繼承人宋阿煥於三十八年六月將其所有之
系爭耕地出租予上訴人之被繼承人邱家琳與第一審其他共同被告
邱創銹等十七人之被繼承人邱阿城，分別與邱家琳訂立大字第二
五號租約（下稱系爭租約）、與邱阿城訂立大字第二六號租約，
有該原始租約影本可稽，並經證人郭余桃妹、鄭芸倩、葉春樑、
邱國權、葉陳賢妹、張日紅、邱創銹證述屬實。另邱阿城之繼承
人即第一審共同被告邱國權、邱創銹並出具分耕證明書，表明邱
阿城與邱家琳生前承租宋阿煥系爭耕地及訂定租約確係分耕分租
，因未曾鑑界丈量，無從知悉分租分耕之實際面積，惟自始確係
分別耕作屬實。是邱家琳與邱阿城向宋阿煥承租系爭耕地係分別
耕作，堪以認定。兩造對於更審前九十二年二月十九日履勘現場
，由竹北地政事務所測繪上訴人實際耕作範圍製作之九十二年七
月三十日複丈成果圖（按即原判決附圖，下稱附圖），既均表示
無意見，則上訴人實際耕作範圍，係附圖所示編號Ａ面積二０九
六平方公尺（使用六地號土地）、編號Ｂ面積八六二平方公尺（
使用七－一地號土地）、編號Ｃ面積九五九平方公尺（使用一二
九－一地號土地）、編號Ｄ面積五三九二平方公尺（使用一二九
－一地號土地）、編號Ｅ面積一一六七平方公尺（使用一二九－
五地號土地）、編號Ｆ面積六０一五平方公尺（使用一二九地號
土地）；兩造復對八十七年十二月十五日勘驗種植茶樹、廢耕長
滿芒草與興建房舍部分並繪測之複丈成果圖，表示無意見，則八
十七年十二月十五日勘驗系爭耕地雜草及荒廢部分係七－一地號
土地內Ｄ部分面積０．００八六二公頃、一二九－一地號土地內
Ｅ部分面積０．四七七公頃、一二九地號土地內Ｆ部分面積０．
二八九六公頃、一二九－五地號土地面積０．五六三七公頃（第
一審卷(一)第一七七頁），亦堪認定。七－一地號土地荒廢之Ｄ部
分，係上訴人耕作範圍內（即附圖Ｂ部分）；一二九－一地號土
地荒廢之Ｅ部分，亦於上訴人耕作之範圍內（即附圖Ｃ部分）；
一二九－五地號土地荒廢部分亦在上訴人耕作之範圍內（即附圖
Ｅ部分），上開勘驗荒廢部分與耕作範圍重疊情形，亦為上訴人
所不爭，惟表示係其耕作方法之問題（原審更字卷(三)第三四、三
五頁）。但查新竹縣關西鎮公所於八十七年五月二十九日勘查系
爭租約土地，依兩造指界主要部分為範疇（其餘零星植披不贅列
）作成勘查紀錄，其中七－一地號之地上作物為「竹、茶，其餘
為樹及芒草」；行政院農業委員會茶葉改良所於八十八年七月六
日被上訴人與上訴人甲○○同意於每筆土地上現存茶樹分散隨機
取樣十叢進行鑑定，七－一地號勘驗結果略為：1.目前茶園無進
行噴施除草劑工作，茶園已滋生茂盛之雜草。2.現存茶樹中隨機
抽樣調查之編號一至八叢茶樹今年春茶進行手採工作，採摘芽數
合計一二九芽，每叢平均採摘一六．一二五芽，編號九、十計二
叢茶樹今年皆無進行採收工作。3.編號一至八台刈後有四年未進
行剪枝工作，編號九、十台刈後有十至十二年未曾進行剪枝工作
，茶樹已成放任自然生長狀態（樹高達三００－三一０公分）。
4.茶樹一般經濟栽培在剪枝和採摘後其樹高多在六０－九０公分
間，過高採收不便，過低則工作吃力（原審上字卷(一)第一五八頁
），由此可知於上訴人耕作七－一地號土地範圍中茶樹雖採收春
茶，合計八叢共採摘一二九芽，且至少有四年以上未進行剪枝，
茶樹已呈自然生長狀態，核與行政院農業委員會八十八年農業統
計年報載新竹縣關西鎮之茶產量每公頃為一０九五公斤，平均一
叢茶樹採摘數量約有百芽之一般產量（原審更字卷(一)第一七０頁
），及經營茶園須進行剪枝以抑制茶樹生長、控制茶樹高度，使
茶樹枝條發育均勻、萌芽整齊，擴大採摘面積、延長生產年限並
防止病蟲害發生及蔓延之培育習慣相悖，足認甲○○等就系爭耕
地之部分有繼續一年以上不為耕作之事實。而系爭耕地發生火災
時間及地區係八十四年十一月間於一二九、一二九－五地號土地
，非位於七－一地號土地，有新竹縣消防局火災證明書在卷可稽
（原審上字卷(一)第五０頁），上訴人辯稱：伊於八十六年間培育
茶苗需兩年才能種植乙節，係為移植火災後復耕之地區即一二九
－五地號土地內等情，與上開七－一地號土地荒廢情形無關。按
承租人承租耕地非因不可抗力繼續一年不為耕作，出租人得依耕
地三七五減租條例第十七條第一項第四款規定終止租約，收回耕
地。被上訴人主張：上訴人對其承租之系爭耕地，非因不可抗力
繼續一年以上不為耕種，伊得終止兩造租佃契約云云，自屬有據
。系爭租約既經終止，上訴人占有系爭耕地即無正當權源，從而
被上訴人請求確認兩造間就系爭耕地租佃關係不存在，並請求返
還附圖所示Ａ、Ｂ、Ｃ、Ｄ、Ｅ、Ｆ部分之系爭耕地，為有理由
。又被上訴人終止契約之意思表示係於九十年三日二十二日始到
達對造發生終止效力（一審卷(二)第八八頁），上訴人占有系爭耕
地即無正當權源，被上訴人請求給付因上訴人占有系爭耕地之損
害，自屬有據。查上訴人就系爭耕地之租金原為一年二千元，被
上訴人以租金標準計算其損害，即請求上訴人連帶自九十年三月
二十三日起迄返還土地之日止，按年給付二千元，於法並無不合
。又依耕地三七五減租條例第十二條之規定，農舍使用權係附屬
於耕地之租賃關係而發生，則耕地之租賃關係消滅時亦即隨之喪
失，承租人自應返還其農舍於出租人。系爭農舍為被上訴人所有
，因系爭耕地租約提供由上訴人使用，上訴人雖將原本木頭柱子
用水泥包上，將泥巴磚塊拆掉換成磚砌，原本的紅瓦屋頂換成石
綿瓦，但建物並未擴建，則系爭農舍之基本結構並未變更或增建
，足見上訴人整修系爭農舍並非使系爭農舍滅失後新建，不能原
始取得其所有權。被上訴人終止系爭租約後，自得請求上訴人返
還系爭農舍。因而維持第一審所為關於確認兩造間租佃關係不存
在、命上訴人返還系爭農舍及連帶給付相當於租金之損害金部分
之判決，駁回上訴人對該部分之上訴，並將關於駁回被上訴人請
求返還附圖所示Ａ、Ｂ、Ｃ、Ｄ、Ｅ、Ｆ部分系爭耕地部分之判
決廢棄，改判命上訴人將該部分之耕地返還與被上訴人，經核並
無違誤。上訴論旨，猶執前詞，就原審取捨證據、認定事實之職
權行使，指摘其為不當，聲明廢棄，非有理由。
據上論結，本件上訴為無理由。依民事訴訟法第四百八十一條、
第四百四十九條第一項、第七十八條，判決如主文。
中　　華　　民　　國　九十六　年　　四　　月　 十九 　日
                      最高法院民事第六庭
                          審判長法官  許　朝　雄
                                法官  鄭　玉　山
                                法官  吳　麗　女
                                法官  袁　靜　文
                                法官  許　澍　林
      本件正本證明與原本無異
                                      書  記  官
中　　華　　民　　國　九十六　年　　五　　月　　二　　日
                                                      Ｋ
